臺灣臺北地方法院民事判決
111年度重訴字第113號
原      告  國防部  
法定代理人  邱國正  
訴訟代理人  林聖鈞律師
複代理人    李茂瑋律師
被      告  有限責任桃園市祥暉勞動合作社

法定代理人  林智祥  

訴訟代理人  楊嘉馹律師
上列當事人間請求給付違約金事件，本院於民國111年11月28日
言詞辯論終結，判決如下：
    主  文
一、原告之訴及假執行之聲請均駁回。
二、訴訟費用由原告負擔。
    事實及理由
壹、程序部分：
一、兩造依採購契約（下稱系爭契約）通用條款第17條第6項約
    定合意以原告機關所在地之地方法院即本院為管轄法院（見
    本院卷㈠第110頁），原告據系爭契約提起本件訴訟，本院依
    民事訴訟法第24條規定，自有管轄權。　　
二、原告原起訴請求被告給付新臺幣（下同）1,380萬3,867元本
    息，嗣減縮如貳、一、㈢所示，並經被告程序上同意（見本
    院卷㈣第20頁），核符民事訴訟法第255條第1項第1款、第3
    款規定，應予准許。
貳、實體部分：
一、原告主張：
　㈠兩造於民國108年12月31日簽訂系爭契約，約定由被告提供團
    體班照顧服務員（下稱照服員）勞務委外等2項服務（下稱
    系爭服務），預估總價為4,263萬2,000元，履約期限為109
    年1月1日至110年12月31日，履約方式為原告代理人即國軍
    桃園總醫院（下稱桃園總院）向被告提出照服員之派班需求
    後，由被告指派照服員至原告之指定地點報到並提供照顧服
    務。
　㈡詎被告自109年11月15日起即未提供系爭服務，經原告函請改
    善履約狀況後仍未改善，原告於109年12月2日函知被告依系
    爭契約附加條款第12條第1項第2款、通用條款第16條第1項
    第9款、第12款規定終止系爭契約，並於109年12月6日送達
    被告，已生合法終止契約效力，而得依約請求被告給付中斷
    派班之逾期違約金144萬9,000元（如附表一），及因拒絕派
    班、契約終止而未能履約、違規派班、違約見報、超時工作
    所生之最高（以契約總價20％為上限）懲罰性違約金852萬6,
    400元（如附表二）、委由其他廠商履約所增加之費用損失3
    78萬4,215元（如附表三）。爰依如附表一至三所示請求權
    基礎提起本件訴訟等語。
　㈢並聲明：⒈被告應給付原告1,375萬9,615元，及自起訴狀繕本
    送達翌日起至清償日止，按週年利率5％計算之利息。⒉願供
    擔保請准宣告假執行。
二、被告辯以：
  ㈠被告雖曾於109年11月15日函知桃園總院解除系爭契約，然被
    告經桃園總院通知不得解約後，已於109年11月16日、109年
    11月24日、109年11月25日、109年12月2日要求履約，惟均
    遭原告惡意拒絕，原告係以不正當行為促其終止契約之條件
    成就，依民法第101條第2項，視為條件不成就，且原告並未
    以自己名義催告被告10日內改善，原告逕於109年12月6日終
    止契約並不合法。又被告行政人員雖於109年11月15日後遭
    桃園總院拒絕入場，且原告另於109年11月16日與被告競爭
    廠商禾意合作社就系爭服務締結承攬契約，而拒絕被告履約
    ，然實則被告照服員均未撤出仍繼續服務，故被告並無中斷
    派班情事，原告不得請求中斷派班之逾期違約金。
　㈡如附表二所示懲罰性違約金部分，原告主張違約事由及計算
    方式與契約約定不符，並有重複處罰之情形；原告未合法終
    止系爭契約，不得請求履約保證懲罰性違約金；依約原告應
    先簽核交被告確認後始得裁罰請款，原告未履行該程序自不
    得請求；被告並無偽造體檢表，原告亦未舉證證明被告人員
    有不符資格之情形；原告所指違約見報，實際並未影響原告
    或桃園總院名譽，且應以見報次數1次計罰4,000元為限；末
    違約金過高，應予酌減。　
　㈢如附表三所示費用增加之損害賠償部分，被告並未違約，系
    爭契約未能履行係因原告惡意阻礙，不可歸責於被告，原告
    自不得請求被告給付增加之費用。況本件為開口式契約，班
    次須依原告指派而定，被告並無保障收入，故原告毫無損失
    ，無所謂費用增加之情事。末縱原告請求有理由，亦應扣除
    履約保證金426萬元，復被告得以對原告之109年10、11月份
    勞務報酬債權123萬9,047元為抵銷等語。　　　　
　㈣並聲明：⒈原告之訴及假執行之聲請均駁回。⒉願供擔保請准
    宣告免為假執行。　　
三、不爭執事項（見本院卷㈢第298頁，並依判決格式調整文字及
    順序）：
  ㈠兩造於108年12月31日簽訂系爭契約，約定由被告提供系爭服
    務，預估總價為4,263萬2,000元，被告決標價為2,998萬4,0
    20元，履約期限為109年1月1日至110年12月31日，履約方式
    為原告代理人即桃園總院向被告提出照服員之派班需求後，
    由被告指派照服員至原告之指定地點報到並提供照顧服務。
　㈡被告曾於109年11月15日函知桃園總院自109年11月15日上午8
    時起解除系爭契約。
　㈢原告於109年11月20日函知被告，表示被告終止系爭契約並不
    合法，請被告儘速改善履約狀況；原告再於109年12月2日函
    知被告依系爭契約附加條款第12條第1項第2款、通用條款第
    16條第1項第9款、第12款規定終止系爭契約，被告於109年1
    2月6日收受該終止函。
四、本院之判斷：　　
  ㈠原告已於109年12月6日合法終止系爭契約：
　⒈系爭契約附加條款第12條第1項第2款約定：「甲方（即原告
    ）代理人（即桃園總院）得因下列事項報請甲方解除或終止
    本契約，並將違約情事刊登政府採購公報。…㈡乙方（即被告
    ）因故無法履行本契約」；通用條款第16條第1項第9款、第
    12款約定：「廠商履約有下列情形之一者，機關得以書面通
    知廠商終止契約或解除契約之部分或全部，且不補償廠商因
    此所生之損失：…㈨無正當理由而不履行契約者。…廠商未依
    契約約定履約，自接獲機關書面通知之次日起10日內或書面
    通知所載較長期限內，仍未改善者」（見本院卷㈠第48、105
    頁）。
　⒉查被告未附理由於109年11月15日函知原告代理人桃園總院自
    同日上午8時起解除系爭契約（見本院卷㈠第267頁），堪認
    已表明拒絕履約之意，復被告亦不爭執被告之行政人員自該
    日起即未再入場服務（見本院卷㈢第295頁），可認已該當系
    爭契約附加條款第12條第1項第2款、通用條款第16條第1項
    第9款所定被告不履約之終止事由；復桃園總院曾於109年11
    月15日函請被告履約，有函文在卷可考（見本院卷㈢第347頁
    ），該函文係經證人即被告督導林智勇於同日簽收乙節，亦
    據證人林智勇證述在卷（見本院卷㈣第26頁），被告未於通
    知之次日起10日內改善，亦已該當系爭契約通用條款第16條
    第1項第12款終止事由，是原告主張其依前開約定發函通知
    終止契約，並於109年12月6日被告收受終止函（見不爭執事
    項㈢）時，發生終止效力，核屬有據。被告固稱：原告並未
    以自己名義催告被告10日內改善，原告逕於109年12月6日終
    止契約並不合法云云。惟查桃園總院為原告就系爭契約之履
    約代理人，系爭契約亦未明定原告不得責由代理人為前開行
    為，復桃園總院於前開催請履約函文亦已表明「基於履約單
    位立場，本院提請貴社依約辦理」等代理原告催告履約之意
    （見本院卷㈢第347頁），堪認原告業經桃園總院代理對被告
    進行催告，是被告此部分所辯，尚無可採。　
　⒊按民法第101條第2項規定：「因條件成就而受利益之當事人
    ，如以不正當行為促其條件之成就者，視為條件不成就」。
    依此規定，足見除須有故意促其條件成就之行為外，尚須該
    行為為不正當，始得視為條件不成就（最高法院104 年度台
    上字第1394號判決意旨參照）。被告辯稱其於109年11月16
    日、109年11月24日、109年11月25日、109年12月2日口頭要
    求履約惟遭原告惡意拒絕，原告係以不正當行為促其終止契
    約之條件成就，依前開規定視為條件不成就云云。惟查兩造
    之履約方式係由被告提供聯絡員資料及至少50位符合資格之
    照服員名冊供桃園總院審查後，由桃園總院提出派班需求，
    被告需指派合格照服員至指定地點報到，並須指派聯絡員留
    值桃園總院待命處理及協調照服員派班等事務，此觀系爭契
    約附加條款第2條「履約方式」、第6條「履約管理」等約定
    自明（見本院卷㈠第41至44頁），復如履行契約須原告之行
    為始能完成者，被告亦得定相當期限催告機關為之乙節，亦
    為系爭契約通用條款第16條第10項所明定（見本院卷㈠第106
    至107頁），是以，被告於單方拒絕履約而將人員撤出桃園
    總院後，如欲再行履約，自應依前開約定提供聯絡員及照服
    員名冊供審查，並定相當期限催告原告或桃園總院為提供值
    班場所、提出派班需求等必要協力行為。又被告曾口頭要求
    進場乙節，固據證人林智勇、桃園總院醫勤組參謀林漢廷、
    桃園總院前護理長鄭冠謹、被告前照服員許瓊妃證述在卷（
    見本院卷㈣第22至24、72、85、96頁），惟除口頭請求進場
    外，未據被告提出任何事證證明其已提出相關文件供原告審
    查並定期催告原告為必要協力行為，實難認原告未應允其口
    頭履約要求，即係該當何不正當行為，則被告辯稱：本件依
    民法第101條第2項，終止之條件應視為不成就云云，本無足
    採，遑論系爭契約附加條款第12條第1項第2款、通用條款第
    16條第1項第9款之終止事由並無須限期改善而未改善始得終
    止契約之限制，被告所指情節亦不影響原告已依該等條款取
    得之終止權，是被告辯稱原告未合法終止契約云云，並非可
    採。　　　　
  ㈡中斷派班之逾期違約金部分（附表一）：
　⒈系爭契約附加條款第11條第1項約定：「本契約『履約廠商暨
    所屬工作人員違約罰則』（附錄六）乃針對乙方管理失當以
    及所屬照顧服務員違規而訂定，依違約項目及情節決定罰則
    ，得連續計罰」、附加條款附錄六違約罰則1-5約定：「派
    班違規…⒉挑班、拒絕派班，或臨時中斷派班…每人次罰款3,0
    00元」（本院卷㈠第47、66頁）。
　⒉查被告於109年11月15日起逕自撤出行政人員未再派班，迄至
    系爭契約於109年12月6日終止時止，109年11月份、12月份
    各中斷派班16日、6日。被告固辯稱被告照服員均未撤出仍
    繼續服務，故無中斷派班情事云云，惟被告行政人員既已自
    行撤出，當未再處理契約所定應待命處理及協調照服員派班
    等事務。況查關於其後之薪資給付及照服員工作狀況，證人
    林智勇證稱：被告僅給付照服員薪資至109年11月15日止等
    語（見本院卷㈣第23頁）；證人鄭冠謹證稱：109年11月15日
    當時我有請照服員留下聯絡資料，請他們繼續工作，安撫他
    們心情等語（見本院卷㈣第91頁）；證人許瓊妃證稱：109年
    11月15日以前之薪水為被告發放，其後係桃園總院與照服員
    簽自然人契約，由桃園總院發給薪水等語（見本院卷㈣第98
    頁），可知照服員並非本於被告之指派而提供服務，係經桃
    園總院慰留而自行簽約、服務並領取報酬，被告以此辯稱未
    中斷派班云云，尚無可採。
　⒊再查系爭契約附加條款第4條約定附設護理之家之人力配置原
    則為白班、小夜班、大夜班各每7、14、25床配置1名照服員
    ，另亞急性呼吸照顧病房、調療班均每日2班、機動班平日1
    班（見本院卷㈠第42頁），對照109年11月份、12月份平均床
    位為62.23、67.48（見本院卷㈠第273至274頁護理之家月報
    表），則護理之家109年11月份每日應派班17人（以床位除
    以配置人數《小數點以下無條件進位，下均同》，各為9人、5
    人、3人）、109年12月份每日應派班18人（各為10人、5人
    、3人），是中斷派班期間原應派班380人（計算式：17人×1
    6日＋18人×6日），另亞急性呼吸照顧病房44人、調療班44人
    、機動班15人，合計共483人次，原告依前開約定請求違約
    金144萬9,000元（計算式：483人×3,000元），核屬有據。
　㈢懲罰性違約金部分（附表二）：
　⒈附表二編號1：
　　系爭契約通用條款第11條第3項第4款、第4項約定：「廠商
    所繳納之履約保證金及其孳息得部分或全部不予發還之情形
    ：…⒋因可歸責於廠商之事由，致部分終止或解除契約者，依
    該部分所占契約金額比率計算之保證金；全部終止或解除契
    約者，全部保證金」、「前款第2、4目不予發還之履約保證
    金金額屬懲罰性違約金」（見本院卷㈠第93頁）。原告固主
    張應以被告實際執行日數與應執行日之比例乘以履約保證金
    金額以計算懲罰性違約金云云，惟與前開約定係以終止部分
    占契約金額比例之計算方式不符，難認原告所指係兩造約定
    真意，復此部分未據原告提出其他計算依據，其逕請求如附
    表二編號1所示金額，難認有據。　　　
　⒉附表二編號2：
　　系爭契約附加條款附錄六違約罰則1-5第1點約定：「派用無
    工作證人員、院方禁用人員，或私自找人代班…每人次罰款3
    ,000元」（見本院卷㈠第66頁）。原告主張被告安排8名非名
    冊人員共排175次，以每人次罰款3,000元計算得請求違約金
    52萬5,000元乙節，業據提出照服員名冊、違規派班人次統
    計表、照服員簽到表為證（見本院卷㈠第275至343頁），核
    屬有據。至被告辯稱依系爭契約附加條款第11條第2項，原
    告應簽核交被告確認後始得罰款云云，惟查該約定係被告於
    接受桃園總院醫勤組通知後，如簽結即表示承受罰款（見本
    院卷㈠47至48頁），並非須經被告確認後始得罰款，則被告
    此部分所稱，尚無可採。
　⒊附表二編號3：　　
　　系爭契約附加條款附錄六違約罰則2-3第2點約定：「人員資
    格不符（如未領有長照人員證明；呼吸照護中心特殊專長）
    …每班罰款3,000元」（見本院卷㈠第67頁）。原告固主張被
    告照服員體檢表有造假情事而得據此請求違約金2,786萬7,0
    00元云云，惟此係被告繳交文件是否正確之問題，與前開約
    定所指人員資格不符之要件尚有出入，此部分主張，難認有
    據。
　⒋附表二編號4：　　　
　　查訴外人梅鍾萍實際並未取得照服員結業證明，而經被告派
    班261班乙節，有照服員簽到單、桃園市政府社會局110年1
    月14日桃社老字第1100004200號函在卷可佐（見本院卷㈢第5
    至67、71至75頁），而有人員資格不符之情事，則原告依系
    爭契約附加條款附錄六違約罰則2-3第2點約定，計罰78萬3,
    000元（計算式：261班×3,000元），尚屬有據。至被告抗辯
    原告讓禾意合作社接手後亦繼續聘用梅鍾萍，卻處罰被告，
    顯不合理云云，惟無何事證可佐，況其後梅鍾萍是否仍未取
    得資格或原告係知情而允許之等情，亦未據被告提出任何事
    證以實其說，被告此部分所辯，自無足採。　　
　⒌附表二編號5：　　
　　系爭契約附加條款附錄六違約罰則2-14第18點約定：「乙方
    於履約期間肇生任何不當情事，遭受輿論批評或刊登見報，
    影響甲方代理人院譽…每人次罰款4,000元」（見本院卷㈠第6
    9頁）。查被告曾派用無證照之梅鍾萍乙節，已如前陳，復
    被告於109年11月間曾經媒體報導，被告讓不具照服員資格
    者上線為桃園總院服務等情，亦有新聞報導附卷可考（見本
    院卷㈠第121至132頁、卷㈢第83至86頁），確有使社會大眾對
    桃園總院照護品質產生疑慮之虞，原告主張此已影響桃園總
    院院譽而得罰款，尚屬有據。至原告主張應以梅鍾萍、林水
    蘭、聶蘭英、李秀娥、李瑞琼、邱麗雲等6人計次各罰款4,0
    00共2萬4,000元云云，惟前開報導均未提及該等姓名，復未
    據原告說明計算依據，此部分應以最低罰款即4,000元計算
    。　　
　⒍附表二編號6：　
　　系爭契約附加條款附錄六違約罰則1-3第8點約定：「派班違反6休1、連續超時12小時…每人次罰款1,000元」（見本院卷㈠第66頁）。原告主張被告派班照服員連續工作31日、連續工作16小時共計81人次，而得罰款8萬1,000元（計算式：81人×1,000元），業據提出照服員簽到表為證（見本院卷㈢第37至128頁），尚屬可採。　　
　⒎查系爭契約通用條款第18條約定除逾期違約金外，其餘懲罰
    性違約金以契約價金20％為上限（見本院卷㈠第110頁），即
    不得超過852萬6,400元（計算式：4,263萬2,000元×20％），
    而附表二編號2、4至6所示懲罰性違約金總計139萬3,000元
    ，未逾前開上限，原告自得請求被告如數給付。至被告辯以
    違約金過高應予酌減云云，惟考量兩造於簽約前本應自行審
    慎評估履約能力，而被告於履約期間有前開多項違約事由，
    已嚴重影響桃園總院院譽及照護品質，再參以被告110年10
    月份勞務報酬為115萬8,439元（見本院卷㈢第312頁），前開
    懲罰性違約金金額與被告一個月份可獲報酬尚屬相當，並考
    量社會經濟狀況等一切情狀，認本件並無被告所指違約金過
    高之情形，爰不予酌減。　　
　㈣費用增加之損害賠償部分（附表三）：
　⒈系爭契約通用條款第14條第10項、第16條第3項約定：「因可
    歸責於一方之事由，致他方遭受損害者，一方應負賠償責任
    …」、「契約經依第1項（誤載為第1款）約定或因可歸責於
    廠商之事由致終止或解除者，機關得依其所認定之適當方式
    ，自行或洽其他廠商完成被終止或解除之契約；其所增加之
    費用及損失，由廠商負擔。無洽其他廠商完成之必要者，得
    扣減或追償契約價金。機關有損失者亦同」（見本院卷㈠第1
    02、105頁）。
　⒉系爭契約經原告依系爭契約附加條款第12條第1項第2款、通
    用條款第16條第1項第9款、第12款合法終止，已如前陳，原
    告即得依前開約定請求增加之費用及損失。就如附表三編號
    1、2所示1萬2,455元、8,155元部分，查原告係因被告臨時
    撤場，為因應照護需求而緊急與照服員個人簽約，業經證人
    鄭冠謹、許瓊妃證述如前，此部分因而支出之差額即屬因契
    約終止所增加費用，又被告對此計算結果為前開金額乙節亦
    不爭執（見本院卷㈢第319頁），是原告請求如數給付，即屬
    有據。至如附表三編號3、4部分，原告既已另行招標而與其
    他單位簽約，此部分縱有價差亦係因原告與他人議約之結果
    所致，非屬因系爭契約終止而增加之費用及損失，此部分請
    求，尚無理由。
　㈤原告無餘額得再請求：
　　本件被告已繳交履約保證金426萬元，復對原告尚有109年10
    、11月份勞務報酬債權123萬9,047元可資抵銷，原告本件請
    求金額應先扣除履約保證金、再扣除勞務報酬等節，有桃園
    總院110年1月6日醫桃企管字第1090105401號函在卷可佐（
    見本院卷㈢第311至312頁），且為兩造所不爭執（見本院卷㈢
    306、336至337頁；卷㈣第105至106頁），則如附表一至三金
    額合計286萬2,610元（計算式：144萬9,000＋139萬3,000＋2
    萬0,610），經扣除上開保證金426萬元，已無餘額得再請求
    。
五、結論：
　　原告已於109年12月6日合法終止系爭契約，原得請求如附表
    一至三所示「本判決認原得請求金額」欄所示金額，惟經扣
    除履約保證金後，已無餘額得再請求，是其依如附表一至三
    所示請求權基礎，請求被告給付1,375萬9,615元本息，為無
    理由，應予駁回。原告之訴既經駁回，其假執行之聲請亦失
    所據，應併予駁回。
六、本件事證已臻明確，兩造其餘攻防方法及所用證據，經斟酌
    後認均不足以影響本判決之結果，爰不逐一論列，附此敘明
    。
七、訴訟費用負擔之依據：民事訴訟法第78條。
中　　華　　民　　國　　111 　年　　12　　月　　21　　日
　　　　　　　　　民事第九庭  法　官　　梁夢迪　
以上正本係照原本作成。
如對本判決上訴，須於判決送達後20日內向本院提出上訴狀。如
委任律師提起上訴者，應一併繳納上訴審裁判費。
中　　華　　民　　國　　111 　年　　12　　月　　21　　日
                              書記官　　程省翰
附表一：（中斷派班逾期違約金）（新臺幣／民國，各附表均同
）　
編號 項目 請求權基礎 原告計算式 原告請求金額 本判決認原得請求金額 1 中斷派班逾期違約金 系爭契約附加條款第11條第1項、附錄六違約罰則1-5 應派班483人次×3,000＝144萬9,000元 144萬9,000元 144萬9,000元 
附表二：（最高懲罰性違約金）
編號 項目 請求權基礎 原告計算式 原告計算金額 本判決認原得請求金額 1 履約保證懲罰性違約金 系爭契約通用條款第11條第3項第4款、第4項 109/11/15至110/12/31共計412天：履約保證金426萬元×412（實際執行日數）／731（應執行日數） 240萬0,985元 0元 2 違規派班（非名冊人員） 系爭契約附加條款第11條第1項、附錄六違約罰則1-5第1點 8名非名冊人員共排班175次：175人次×3,000元 52萬5,000元 52萬5,000元 3 違規派班（體檢表造假） 系爭契約附加條款第11條第1項、附錄六違約罰則2-3第2點 共76員違規9,289班次：9,289班×3,000元 2,786萬7,000元 0元 4 違規派班（資格不符） 系爭契約附加條款第11條第1項、附錄六違約罰則2-3第2點 假證照梅鍾萍1員：261班×3,000元 78萬3,000元 78萬3,000元 5 違約見報 系爭契約附加條款第11條第1項、附錄六違約罰則2-14第18點 梅鍾萍、林水蘭、聶蘭英、李秀娥、李瑞琼、邱麗雲：6人次×4,000元 2萬4,000元 4,000元 6 超時工作 系爭契約附加條款第11條第1項、附錄六違約罰則1-3第8點 連續工作31日、連續工作16小時：81人次×1,000元 8萬1,000元 8萬1,000元 總計 原告計算共3,168萬0,985元，超過約定最高懲罰性違約金852萬6,400元，請求852萬6,400元    139萬3,000元 
附表三：（費用增加之損害賠償）
編號 期間 請求權基礎 原告計算式 原告請求金額 本判決認原得請求金額 1 109/11/15至109/12/31 系爭契約通用條款第14條第10項、第16條第3 項 與照服員個人簽約： ①團體班：照服員25員1119.875班×11元＝1萬2,319元 ②調療班：照服員廖罄瑋1員68班×2元＝136元 1萬2,455元 1萬2,455元 2 110/01/01至110/01/13  與照服員個人簽約： ①團體班：照服員25員301班×差額27元(1,280－1,253)＝8,127元 ②調療班：照服員廖罄瑋1員14班×差額2元（1200－1,198）＝28元 8,155元 8,155元 3 110/01/14至110/04/30  與禾意照顧服務勞動合作社簽約： ①團體班：2,704.375班×差額497元（1,750-1,253)=134萬4,074元 ②調療班：173班×差額202元（1,400－1,198）=3萬4,946元 137萬9,020元 0元 4 110/05/01至110/12/31  與馨梅照顧服務簽約： ①團體班：7,105班×差額319元（1,000－0000）=226萬6,495元 ②調療班：490班×差額241元（1,439－1,198）=11萬8,090元 238萬4,585元 0元 總計    378萬4,215元 2萬0,610元